臺灣臺北地方法院民事判決　　　　　　　93年度訴字第1058號
原　　　告　台北市政府建設局
法定代理人　未○○
訴訟代理人　黃旭田律師
複代理人　　蔡志揚律師
被　　　告　宇○○
　　　　　　癸○○
　　　　　　甲○○
　　　　　　申○○
　　　　　　天○○
　　　　　　地○○
　　　　　　丑○○
　　　　　　戊○○
　　　　　　子○○
　　　　　　戌○○○
　　　　　　酉○○
共　　　同
訴訟代理人　高育民律師
　　　　　　鄭淑屏律師
被　　　告　乙○○（禁治產人）住台北市○○路721巷臨5號
兼
法定代理人　卯○○原名李成發.
被　　　告　丙○○○
　　　　　　壬○○
　　　　　　寅○○原名李美惠.
　　　　　　辛○○
　　　　　　庚○○原名李淑華.
　　　　　　己○○原名李淑梅.
　　　　　　丁○○原名李奇書.
　　　　　　亥○○○
　　　　　　辰○○
　　　　　　巳○○
　　　　　　午○○
共　　　同
訴訟代理人　高育民律師
上列當事人間請求拆屋還地事件，本院於民國93年12月31日言詞
辯論終結，判決如左：
    主    文
被告申○○、酉○○、莊寶蓮應將坐落台北市○○區○○段一小
段八二地號土地上建物即門牌號碼台北市○○路七五一號如附圖
一Ｅ所示部分，面積一六０．二平方公尺之房屋拆除後，將土地
騰空返還原告。
被告宇○○、申○○、地○○、天○○應自坐落台北市○○區○○段一小段八二地號土地上建物即門牌號碼台北市○○路七五一
號如附圖一Ｅ所示部分，面積一六０．二平方公尺之房屋遷出，
將土地返還原告。
被告甲○○、丑○○、乙○○、卯○○、丙○○○、壬○○、寅
○○、辛○○、庚○○、己○○、丁○○、亥○○○、辰○○、
巳○○、午○○應將坐落台北市○○區○○段一小段八二地號土
地上建物即門牌號碼台北市○○路七二一巷一號及臨五號如附圖
二Ｈ所示部分，面積二０八．三平方公尺之房屋拆除後，將土地
騰空返還原告。
被告癸○○、甲○○、李明示、子○○、乙○○、李鑑州應自坐
落台北市○○區○○段一小段八二地號土地上建物即門牌號碼台
北市○○路七二一巷一號及臨五號如附圖二Ｈ所示部分，面積二
０八．三平方公尺之房屋遷出，將土地返還原告。
被告宇○○應給付原告新台幣陸萬零柒拾伍元，及自民國九十三
年三月一日起至返還第一項土地之日止，按年給付新台幣壹萬貳
仟零壹拾壹元。
被告癸○○、甲○○應給付原告新台幣柒萬捌仟壹佰壹拾貳元，
及自民國九十三年三月一日起至返還第三項土地之日止，按年給
付新台幣壹萬伍仟陸佰貳拾貳元。
原告其餘之訴駁回。
訴訟費用由被告負擔。
本判決於原告以如附表一編號第一號所示之金額供擔保後，得假
執行；但被告如以如附表一編號第二號所示之金額供擔保者，得
免為假執行。
    事實及理由
一、系爭土地為台北市所有，原告為管理機關，有土地登記謄本
    可稽（見本院卷第1 卷第8 頁、第43頁至第44頁），則原告
    本於管理機關之地位，代台北市主張系爭土地所有權人之權
    利，起訴請求被告拆屋還地，自有當事人能力，且係屬當事
    人適格（最高法院51年臺上字第2680號判例參照）。又原告
    起訴時原僅列宇○○、癸○○、甲○○（見本院卷第1 卷第
    3 頁）請求拆屋還地，嗣因發現宇○○占有之建物起造人為
    莊振發（已於56年9 月間死亡─見本院卷第1 卷第81頁）、
    莊世雄（已於66年12月間死亡─見本院卷第1 卷第82頁）、
    癸○○、甲○○占有之建物起造人為李春波（已於62年2 月
    間死亡─見本院卷第1 卷第89頁），及尚有其他占有人等情
    ，乃追加莊振發、莊世雄、李春波之繼承人及占有人申○○
    、地○○、天○○、戊○○、子○○、酉○○、戌○○○、
    丑○○、乙○○、丙○○○、壬○○、寅○○、辛○○、庚○○、己○○、丁○○、卯○○、亥○○○、辰○○、巳○○、午○○為被告，並更正聲明內容（見本院卷第1 卷第
    304 頁至第305 頁），核其請求之基礎事實相同，依民事訴
    訟法第255 條第1 項第2款規定，自應予准許。合先敘明。
二、又原告主張如附圖1 Ｅ所示房屋為莊振發、莊世雄所起造，
    莊振發死亡後由莊世雄單獨繼承，故其以莊世雄之繼承人即
    被告申○○、酉○○、戌○○○為他造（見本院卷第1 卷第
    79 頁 至第84頁及第153 頁），請求拆屋還地，在形式上應
    認為適格。另原告主張如附圖2 Ｈ所示房屋為李春波所起造
    ，並以李春波之繼承人即被告甲○○、丑○○、乙○○、卯
    ○○、丙○○○、壬○○、寅○○、辛○○、庚○○、己○○、丁○○、亥○○○、辰○○、巳○○、午○○為他造（
    見本院卷第1 卷第308 頁至第323 頁所附之繼承系統表及戶
    抗辯原告未將全體繼承人均列入，有當事人不適格之情形，
    惟截至本院最後言詞辯論終結日止，被告始終不能舉出原告
    有短漏何繼承人之事實，並舉證以實其說，則其所為當事人
    不適格之抗辯，尚不足取。亦先予敘明。
三、原告起訴聲明求為判決：（一）被告申○○、酉○○、戌○○○應將坐落台北市○○區○○段1 小段82地號土地（下稱
    系爭土地）上建物即門牌號碼台北市○○路751 號如附圖1
    Ｅ所示部分面積160.2 平方公尺之房屋（下稱系爭Ｅ房屋）
    拆除後，將土地騰空返還原告。（二）被告宇○○、申○○
    、地○○、天○○應自坐落系爭土地上之系爭Ｅ房屋遷出，
    將土地返還原告。（三）被告甲○○、丑○○應將坐落系爭
    土地上建物即門牌號碼台北市○○路721 巷1 號及臨5 號如
    附圖2 Ｈ所示部分面積208.3 平方公尺之房屋（下稱系爭Ｈ
    房屋）拆除後，將土地騰空返還原告。（四）被告癸○○、
    甲○○、戊○○、子○○應自坐落系爭土地上之系爭房屋Ｈ
    遷出，將土地返還原告。（五）被告宇○○應給付原告新台
    幣（下同）60,075元，及自民國93年3 月1 日起至返還第一
    項土地之日止按年給付12,015元。（六）被告癸○○應給付
    原告39,056元，及自93年3 月1 日起至返還第三項（原告誤
    載為第二項）土地之日止按日給付7,811 元。（七）被告甲○○應給付原告39,056元，及自93年3 月1 日起至返還第三
    項土地之日止按日給付7,811 元。（八）願供擔保請准宣告
    假執行。並陳述：
（一）被告所有及所占有之違章建物無權占有原告所管理之系爭
      土地（重測前為大直段615 地號），其中系爭Ｅ房屋乃被
      告申○○、酉○○、戌○○○之被繼承人莊世雄（已死亡
      ）所起造，彼等因繼承而公同共有，惟為被告宇○○、地
      ○○、天○○、申○○則占有使用中。系爭Ｈ房屋則為被
      告甲○○、丑○○、乙○○、丙○○○、壬○○、寅○○
      、辛○○、庚○○、己○○、丁○○、卯○○、亥○○○
      、辰○○、巳○○、午○○之被繼承人李春波（已死亡）
      所起造，彼等因繼承而公同共有，惟現為被告癸○○、戊○○、子○○、甲○○、乙○○、卯○○占有使用中（以
      上各被告間占有情形均詳見附表二）。雖經原告於90年9月
      28日以北市建秘字第9024691400號函催告被告與原告和解
      ，惟被告並未置理。爰依民法第767 條規定及不當得利之
      法則，求為如聲明所示之判決。
（二）系爭土地自83年7 月間起，申報地價每平方公尺即為1500
      元，故原告自得請求依土地法第105 條準用同法第97條規
      定，按每平方公尺1500元之年息5%計算，並自88年3 月1
      日起算被告應給付之不當得利。其計算式如下：
（１）系爭Ｅ房屋占有系爭土地160.2 平方公尺，故現在直接占
      有人即被告宇○○迄起訴時止（93年2 月29日）應返還之
      不當得利為60,075元（其計算式為：160.2 ×1500×5 ﹪
      ×5=60,075），並應自93年3 月1 日起按年給付不當得利
      12,015至返還土地之日止。
（２）又系爭Ｈ房屋占有系爭土地208.3 平方公尺，系爭土地自
      87年7 月間迄今申報地價為每平方公尺1500元。故現在直
      接占有人即被告癸○○及甲○○迄起訴時止應返還之不當
      得利為78,112元（其計算式為：208.3 ×1500×5 ﹪×5=
      78,112.5）。被告癸○○及甲○○應各返還39,056元，及
      各應自93年3 月1 日起至返還土地之日止按年各給付7,811
      元。
四、被告則聲明求為判決：（一）原告之訴及其假執行之聲請駁
    回。（二）如受不利之判決，願預供擔保請准宣告免為假執
    行。並陳述：
    被告申○○之祖父莊振發向台北市政府承租系爭土地耕作並
    在其上建屋，復由被告申○○之父莊世雄在其上開設莊發記
    燃料行。莊振發、莊世雄死亡後，被告申○○始依民法第11
    51條規定與被告酉○○、戌○○○及其他繼承人公同繼承系
    爭Ｅ房屋，故並非無權占有。被告甲○○、癸○○則因其等
    之被繼承人李春波係莊振發之雇農，為協助莊振發耕作之方
    便，由莊振發將其所承租之系爭土地一部分交由李春波興建
    系爭Ｈ房屋居住，因此李春波並非無權占有。被告甲○○、
    癸○○於李春波死亡後，依民法第1151條規定與其他繼承人
    公同繼承系爭建物，亦非無權占有。被告之占有使用系爭土
    地既非無權占有，且有繳納租金即每年438.48公斤之租穀，
    則被告之使用自無不當得利可言，原告不得依申報地價再請
    求損害賠償或返還不當得利。
五、原告主張系爭土地係台北市所有，為伊所管理，而系爭土地
    上蓋有系爭Ｅ及系爭Ｈ房屋，面積各為160.2 平方公尺及
    208.3 平方公尺，且均係未辦理保存登記之違章建築之事實
    ，有土地登記謄本及台北市中山地政事務所複丈成果圖在卷
    可稽（見本院卷第1 卷第8 頁、第27頁至第29頁及第43頁至
    第44頁），且為被告所不爭執，自堪信為真實。至原告主張
    被告無權占有系爭土地部分，則為被告所否認，並抗辯伊等
    之被繼承人莊振發就系爭土地有租賃權，而李春波乃莊振發
    之雇農，依莊振發之授權而占有系爭土地，故均非無權占有
    ，且伊等均有按期繳租，無不當得利云云。是本件應探討之
    要點為：（一）原告或台北市是否將系爭土地出租予莊振發
    ？（二）被告是否有就系爭土地按期繳付租金予原告或台北
    市？經查被告所提出據為證明莊振發有承租權之繳納租金收
    據（見本院卷第1 卷第73頁至第77頁），其上並無關於系爭
    土地地號之記載，並不足以據為證明莊振發就系爭土地有承
    租權之事實。又被告所提出之營業登記證（見本院卷第1 卷
    第78頁），其上所記載之商號住地並非系爭Ｅ房屋或系爭Ｈ
    房屋，且亦無關於租賃權之記載，亦難據為有利於被告之認
    定。況被告所提出之莊振發之
    79 頁 至第81頁），所記載莊振發居住之住地亦非系爭Ｅ房
    屋或系爭Ｈ房屋之門牌號碼，益證莊振發有承租權之土地，
    並非系爭土地。至被告所提出李春波繳納房屋稅之收據（見
    本院卷第1 卷第85頁至第88頁），其上雖記載房屋稅課徵標
    的物係台北市○○路721-1 號，或721 巷5 號，惟充其量僅
    能據為證明李春波有依法繳納房屋稅之事實，尚不足以據為
    證明李春波或莊振發就系爭土地有承租權或其他使用權之事
    實。而本院依被告之聲請向台北市政府地政處查詢結果，僅
    有莊振發承租坐落大直，地號為141-1 之土地之記錄，並無
    關於系爭土地出租予莊振發之記載（見本院卷第1 卷第200
    頁至第206 頁、第248 頁至第249 頁所附台北市政府地政處
    函），故堪認被告所辯莊振發有承租系爭土地，伊等占有系
    爭土地並非無權占有云云，與事實不符，殊非可取。被告所
    提出之上開繳納租金收據，既不能證明係就系爭土地之繳租
    之收據，則其等所為有按期就系爭土地繳付租金予台北市或
    原告之抗辯，亦無足取。
六、被告既不能證明就系爭土地之占有乃有權占有，則原告主張
    其等無權占有系爭土地，請求系爭Ｅ房屋之起造人莊振發之
    繼承人即被告申○○、酉○○、莊寶蓮將系爭Ｅ房屋拆除，
    返還占有之土地予原告，即屬有據，應予准許。及主張系爭
    Ｈ房屋之起造人李春波之繼承人即被告甲○○、丑○○、乙○○、卯○○、丙○○○、壬○○、寅○○、辛○○、庚○○、己○○、丁○○、亥○○○、辰○○、巳○○、午○○
    將系爭Ｈ房屋拆除，返還占有之土地予原告，亦屬有據，應
    予准許。又系爭Ｅ房屋現為被告宇○○、申○○、地○○、
    天○○占有使用中，系爭Ｈ房屋為被告癸○○、甲○○、李
    明示、子○○、乙○○、李鑑州所占有使用中，均有原告提
    出之
    系爭房屋之起造人既無權占有土地而建屋，則彼等使用系爭
    房屋亦均係無權占有，故原告一併請求彼等自系爭房屋遷出
    ，並返還土地，亦屬有據，應予准許。則原告主張被告宇○○為系爭Ｅ房屋之戶長，被告癸○○乃系爭Ｈ房屋之號房屋
    戶長，被告甲○○為系爭Ｈ房屋之部分之戶長，均係直接占
    有人，因占有系爭土地而獲有相當於租金之不當得利，本於
    不當得利之法則，請求被告宇○○、癸○○、甲○○返還不
    當得利，亦為有據。而其主張依系爭土地自88年3 月1 起至
    起訴時止，依土地法第105 條準用同法第97條規定，按當年
    度申報地價每平方公尺1,500 元之年息5%計算，被告並未表
    示反對。則原告依此計算，並請求被告宇○○應返還之不當
    得利為60,075元（其計算式為：系爭Ｅ房屋占有土地之面積
    160.2 平方公尺×1,500 ×5 ﹪×5 年=60,075）， 及應自
    93年3 月1 日起按年給付不當得利12,015元至返還土地之日
    止。被告癸○○、甲○○應返還之不當得利為78,112元（其
    計算式為：系爭Ｈ房屋占有土地之面積為208.3 平方公尺×
    1500×5 ﹪×5 年=78,112）， 及應自93年3 月1 日起至返
    還土地之日止按年給付15,622元，亦屬有據，應予准許。至
    原告請求被告癸○○、甲○○應各自按平均數計算，返還不
    當得利，因不能舉證證明其所占之面積確係均等，故其此部
    分之請求，尚難認為有據，不應准許。
七、假執行之宣告：
    兩造均陳明願供擔保，以代釋明，請准宣告假執行及免為假
    執行，就原告勝訴部分，核無不合，爰依附表二所示酌定相
    當擔保金額，分別准許之。
八、訴訟費用負擔之依據：民事訴訟法第79條、第85條第1 項前
    段。
中　　　華　　　民　　　國　　94　　年　1 　月　14　  日
                      民事第一庭  法  官    謝碧莉
正本係照原本作成
如對本判決上訴，須於判決送達後廿日內向本院提出上訴狀
中　　　華　　　民　　　國　　94　　年　1 　月　17　  日
                                  書記官    江虹儀
